臺灣高等法院民事判決　　　　　　　　 95年度上易字第989號
上　訴　人　向毅科技股份有限公司
法定代理人　丙○○
訴訟代理人　曾大中律師
複　代理人　王世平律師
被　上訴人　遠健實業有限公司
法定代理人　乙○○
被　上訴人　甲○○
上列二人共同
訴訟代理人　錢裕國律師
　　　　　　王一翰律師
上列當事人間給付報酬等事件，上訴人對於中華民國95年10月11
日臺灣臺北地方法院95年度訴字第7959號第一審判決提起上訴，
經本院於96年1 月31日言詞辯論終結，判決如下：
    主      文
原判決第一項關於命上訴人給付被上訴人遠健實業有限公司超過
新臺幣伍萬元本息及第二項命上訴人給付被上訴人甲○○部分，
並各該部分假執行之宣告，暨訴訟費用之裁判均廢棄。
上開廢棄部分，被上訴人在第一審之訴及其假執行之聲請均駁回
。
其餘上訴駁回。
第一、二審訴訟費用由上訴人負擔百分之四，餘由被上訴人遠健
實業有限公司、甲○○各負擔百分之七十七、百分之十九。
    事實及理由
一、上訴人向毅科技股份有限公司（下稱向毅公司）提起第二審
    上訴，固提出「上訴人與被上訴人遠健實業有限公司（下稱
    遠健公司）簽訂之不動產出售委託契約書（下稱系爭委託書
    ）已因另訂和解書（下稱系爭和解書）而失其效力」、「被
    上訴人遠健公司未舉證有代收面額新臺幣（下同）20萬元支
    票」、「被上訴人遠健公司無代收款項之權利」、「代收之
    支票，不屬於定金之性質」、「被上訴人遠健公司請求服務
    報酬之條件並未成就」、「被上訴人遠健公司未盡善良管理
    人義務」等新攻擊防禦方法，惟上訴人已釋明於原審因未委
    任訴訟代理人而不知提出，本院認如不許其提出，顯失公平
    ，依民事訴訟法第447 條第1 項但書第6 款之規定，應予准
    許，合先敘明。
二、被上訴人主張：上訴人向毅公司與被上訴人遠健公司於民國
    （下同）94年11月29日簽訂系爭委託書，約定由上訴人委託
    被上訴人遠健公司代為銷售上訴人所有坐落臺北縣新店市○
    ○路235 巷123 號8 樓之4 之房地（下稱系爭房地），委託
    銷售總價為1,385 萬元，且合意以系爭房地買賣成交價額之
    4%作為被上訴人遠健公司之服務報酬。嗣被上訴人遠健公司
    覓得買主，上訴人卻藉故不履行系爭委託契約，被上訴人遠
    健公司遂於95年3 月6 日與上訴人簽訂系爭和解書，約定自
    系爭和解書簽訂之日起1 年內，上訴人仍同意由被上訴人遠
    健公司仲介系爭房地之買賣，期間如被上訴人遠健公司將系
    爭房地依上訴人原訂條件售出，上訴人即應依系爭委託書之
    約定，給付仲介服務費予被上訴人遠健公司；如上訴人違反
    和解協議，被上訴人遠健公司仍保有系爭委託契約之權利，
    並得向上訴人請求給付服務費。嗣被上訴人遠健公司於95年
    5 月8 日覓得被上訴人甲○○願出價1,540 萬元買受系爭房
    地，被上訴人甲○○並支付定金20萬元（華南商業銀行支票
    乙紙），由被上訴人遠健公司代為收受，依民法第248 條規
    定，即推定上訴人與被上訴人甲○○間就系爭房地之買賣契
    約成立。被上訴人遠健公司旋通知上訴人已覓得買主之事，
    詎上訴人竟反悔不肯出售系爭房地，迭經被上訴人遠健公司
    請求上訴人履約，上訴人均置之不理。系爭房地之買賣契約
    既因可歸責於上訴人之事由，致不能履行，上訴人即應加倍
    返還所受定金（即40萬元）於被上訴人甲○○，扣除現由被
    上訴人遠健公司保管之20萬元，上訴人尚應給付被上訴人甲
    ○○20萬元。又上訴人亦違反系爭和解書第1 條及第5 條之
    約定，依約仍應給付被上訴人遠健公司以系爭房地買賣成交
    價額4%計算之服務報酬，計61萬6 千元（計算方式：1,540
    萬元Ｘ4%= 61萬6 千元）；另因上訴人不履行與被上訴人甲
    ○○間系爭房地之買賣契約，致被上訴人遠健公司受有無法
    自買主即被上訴人甲○○處取得服務報酬之損害30萬8 千元
    （即系爭房地成交價額之2%，計算方式：1,540 萬元Ｘ2%=
    30萬8 千元），上訴人亦應負損害賠償之責。爰各依系爭和
    解書第1 條、第5 條及民法第249 條第3 款等規定提起本訴
    ，並聲明：(一)上訴人應給付被上訴人遠健公司92萬4 千元，
    及自起訴狀繕本送達之翌日（即95年9 月16日）起至清償日
    止，按週年利率5%計算之利息。(二)上訴人應給付被上訴人甲
    ○○20萬元，及自起訴狀繕本送達之翌日（即95年9 月16日
    ）起至清償日止，按週年利率5%計算之利息。(三)願供擔保，
    請准宣告假執行。（原審為上訴人敗訴之判決，上訴人不服
    ，提起上訴），並答辯聲明：上訴駁回。
三、上訴人則以：上訴人向毅公司之總務人員劉耀徽曾向被上訴
    人遠健公司詢價，表示欲出售系爭房地，系爭委託書上雖有
    上訴人向毅公司之便章，然向毅公司並未授權劉耀徽與被上
    訴人遠健公司簽訂系爭委託契約書，亦未同意以1,385 萬元
    為系爭房地之委託銷售總價。乃因劉耀徽未看清楚系爭房地
    之委託銷售總價即逕與被上訴人遠健公司簽約，上訴人向毅
    公司之副總劉端陽遂再於95年3 月6 日與被上訴人遠健公司
    簽訂系爭和解書，系爭委託書已因和解而失其效力。又系爭
    和解書第1 條所謂「甲方（即上訴人）依原不動產出售委託
    契約書之約定」，係指以1,540 萬元為系爭房地之委託銷售
    總價而言。另被上訴人遠健公司聲稱已代上訴人收取被上訴
    人甲○○所支付之20萬元支票，並未見舉證，縱為真實，該
    支票亦不屬定金之性質，僅係被上訴人遠健公司與被上訴人
    甲○○間基於買賣意願書所約定之關係，與上訴人無涉，不
    得逕因被上訴人遠健公司收受該支票，即當然對上訴人發生
    效力。上訴人向毅公司曾收受被上訴人遠健公司通知已覓得
    系爭房地買主之律師函，惟彼時上訴人向毅公司已另與訴外
    人康翔公司洽談系爭房地之售價，並旋於95年6 月14日與康
    翔公司簽訂買賣契約，將系爭房地以1,580 萬元之價格售予
    康翔公司。上訴人向毅公司自行出售系爭房地，依系爭和解
    書之約定，上訴人向毅公司應給付違約金5 萬元予被上訴人
    遠健公司，因遲至95年8 月31日始自康翔公司收受價金尾款
    ，復忙於搬遷事宜，致未即時通知被上訴人遠健公司系爭房
    地已另出售他人之事，惟上訴人已保留是否同意出售系爭房
    地之決定權，且被上訴人遠健公司請求給付服務報酬之條件
    亦未成就，上訴人不同意出售予被上訴人遠健公司所覓之買
    主，僅須賠償5 萬元，被上訴人遠健公司並無額外之請求權
    。另被上訴人遠健公司未盡其善良管理人之忠實報告義務，
    明顯違約，亦不得向上訴人請求報酬，如被上訴人遠健公司
    據實報告，而上訴人不同意出售，則被上訴人遠健公司對於
    被上訴人甲○○即無報酬請求權存在，並無任何損失，又上
    訴人迄訴訟中始知悉所謂20萬元定金之事，前此既未收受該
    筆款項，契約即不成立，被上訴人甲○○加倍返還定金之請
    求，毫無根據等語，資為抗辯。並上訴聲明：(一)原判決廢棄
    。(二)上開廢棄部分，被上訴人在第一審之訴及假執行之聲請
    均駁回。
四、兩造不爭執之事項：
  (一)被上訴人遠健公司與上訴人於94年11月29日簽訂系爭委託書
    （見原審卷第5 頁），再於95年3 月6 日簽訂系爭和解書（
    見原審卷第6 頁）。
  (二)被上訴人遠健公司於95年5 月8 日與被上訴人甲○○簽訂不
    動產購買意願書（下稱意願書，見原審卷第7 頁、本院卷第
    64頁）。
  (三)上訴人已於95年6 月14日自行將系爭房地售與訴外人康翔公
    司。
五、兩造爭執之事項：(一)兩造簽訂系爭和解書後，系爭委託書之
    效力為何？(二)被上訴人遠健公司有無自被上訴人甲○○處取
    得面額20萬元之華南商業銀行支票？(三)被上訴人遠健公司有
    無代上訴人收取買賣定金之權？(四)被上訴人遠健公司主張所
    收取之20萬元支票，是否屬定金之性質？(五)上訴人是否保留
    出售系爭房地之同意權？(六)被上訴人甲○○是否可向上訴人
    請求20萬元？(七)上訴人是否應給付服務報酬61萬6 千元予被
    上訴人遠健公司？並賠償被上訴人遠健公司不能自被上訴人
    甲○○取得服務報酬30萬8千元之損害？茲分述如下：
  (一)兩造簽訂系爭和解書後，系爭委託書之效力為何？按和解有
    使當事人所拋棄之權利消滅及使當事人取得和解契約所訂明
    權利之效力，民法第737 條定有明文。卷附兩造於95年3 月
    6 日所立系爭和解書之本文，已明載：向毅公司以系爭房地
    委託遠健公司出售並簽立系爭委託書，且「因甲方（即上訴
    人向毅公司）違約一事經雙方協議同意終止前揭委託契約，
    並達成和解條件」，自可認上訴人與被上訴人遠健公司間就
    系爭委託書所約定之權利義務關係，已因系爭和解書之訂定
    而歸於消滅。嗣後上訴人與被上訴人遠健公司間之權利義務
    關係，自應依系爭和解書定之。至系爭和解書第1 條所為：
    「甲方同意由乙方（即被上訴人遠健公司）自本和解書簽訂
    日起1 年內仲介前揭不動產（即系爭房地）之買賣，若乙方
    順利將前揭不動產依甲方之原訂條件售出者，甲方依原不動
    產出售委託契約書之約定計算方式給付仲介服務費予乙方。
    」之約定，乃雙方就由被上訴人遠健公司仲介系爭房地買賣
    之時間、售價、報酬等條件另為約定，該第1 條雖有「甲方
    依原不動產出售委託契約書之約定計算方式給付仲介服務費
    予乙方」之記載，亦僅係與原委託契約為相同條件之約定。
    是被上訴人遠健公司主張其與上訴人既未重新訂約，除與系
    爭和解書內容相牴觸者外，被上訴人遠健公司得依仍有效之
    系爭委託書內容出售系爭房地，尚無足取。
  (二)被上訴人遠健公司有無自被上訴人甲○○處取得面額20萬元
    之華南商業銀行支票？按當事人主張有利於己之事實者，就
    其事實有舉證之責任，為民事訴訟法第277 條所明定。被上
    訴人遠健公司主張被上訴人甲○○於95年5 月8 日支付定金
    20萬元（華南商業銀行支票乙紙）乙事，為上訴人所否認；
    且遍觀被上訴人遠健公司委託至遠法律事務所於95年5 月11
    日代為函告上訴人之律師函二紙（見原審卷第9 頁至第13頁
    ）全文，僅有「現尋得買方，其委託之價格已達貴公司之底
    價」、「現尋得買方，經通知貴公司履約」之旨，並未敘明
    已自被上訴人甲○○處取得面額20萬元之支票。縱上訴人於
    原審自承已收受前開二紙律師函（見原審卷第22頁，95年9
    月11日言詞辯論筆錄），且於所具答辯狀中載明曾接獲被上
    訴人遠健公司人員之電話通知（見原審卷第33頁至第34頁）
    ，亦無從推認被上訴人遠健公司就所主張自甲○○處收取面
    額20萬元支票一節，已盡舉證之責。
  (三)被上訴人遠健公司有無代上訴人收取買賣定金之權？依系爭
    和解書第1 條之前述約定，可知被上訴人遠健公司係為上訴
    人仲介不動產之買賣，並於售出時取得仲介服務費，已難認
    被上訴人遠健公司有代上訴人收取定金之權限；且被上訴人
    遠健公司係以不動產仲介經紀、代銷經記等業務為營業項目
    （公司基本登記資料附本院卷第25頁），而依不動產經濟業
    管理條例第4 條第5 款規定，仲介業務只從事不動產買賣之
    居間或代理業務，系爭和解書內並無民法534 條所規定出賣
    不動產之特別授權，堪認上訴人與被上訴人遠健公司間之關
    係僅係居間，被上訴人遠健公司並無受領給付之權。被上訴
    人遠健公司徒執經本院認已失拘束雙方效力之系爭委託書第
    7 條：「乙方依本委託條件尋得買方，並代理甲方收受定金
    後．．．」之記載，主張被上訴人遠健公司有代收定金之權
    ，且與上訴人間之法律關係乃類似居間、委任之無名契約，
    基於私法自治及契約自由之原則，於不違反強行規定，雙方
    之權利義務關係應以系爭委託書規範，非必受限於民法之規
    定云云，亦未足採。
  (四)被上訴人遠健公司主張所收取之20萬元支票，是否屬定金之
    性質？依被上訴人遠健公司所提出於95年5 月8 日與被上訴
    人甲○○簽訂之意願書第4 條第1 項「買方（指被上訴人甲
    ○○）於簽訂本意願書之同時，須給付遠健公司依賣方委託
    總價3%計算之出價保證金」、第2 項「本保證金並非定金，
    於賣方同意出售後，則自動轉為定金。並於簽訂買賣契約時
    。轉為承購總價之一部分」及第5 條第1 項「賣方同意出售
    後24小時內，買方應補足定金，定金為成交總價5%」等記載
    綜合觀察，該被上訴人遠健公司所主張自被上訴人甲○○處
    所收取之面額20萬元支票，其性質應為出價保證金，須俟上
    訴人同意出售，始能轉換為定金。被上訴人遠健公司主張所
    收取之面額20萬元支票屬定金之性質，亦乏所據。
  (五)上訴人是否保留出售系爭房地之同意權？依意願書第3 條第
    4 項「本意願書於賣方簽認不同意出售，或買方之委託期限
    屆滿而未同意續約時，失其效力」、第4 條第2 項「本保證
    金並非定金，於賣方同意出售後，則自動轉為定金」、第4
    項「出價意願依第3 條第4 項之規定而失效時，遠健公司應
    於二個銀行營業日內無息返還」、第5條第1項「賣方同意出
    售後24小時內，買方應補足定金」及第6 條「賣方同意出售
    後，反悔不賣，買方得向賣方要求與其出價保證金等額之違
    約金作為違約賠償」等記載，均堪徵上訴人就系爭房地猶保
    有出售與否之同意權。換言之，乃以上訴人同意出售為停止
    條件。況被上訴人甲○○與被上訴人遠健公司所訂定者係「
    購買意願書」，並非「買賣契約」，益徵被上訴人甲○○與
    系爭房地之所有權人即上訴人間，就系爭房地之買賣契約尚
    未成立。是被上訴人遠健公司主張依系爭和解書之全文，應
    認上訴人與被上訴人遠健公司均有出售系爭房地之權利，僅
    決定於何人先行覓得買主，且與被上訴人甲○○間已成立買
    賣契約云云，均無足取。
  (六)被上訴人甲○○是否可向上訴人請求20萬元？被上訴人遠健
    公司主張自被上訴人甲○○處所收取之面額20萬元支票，其
    性質既應認係出價保證金，且須俟上訴人同意出售系爭房地
    ，始能轉換為定金，已如前述，而上訴人既未同意出售，則
    被上訴人甲○○援系爭委託書第7 條之約定，主張依民法第
    249 條第3 款之規定，請求上訴人加倍返還定金，即無理由
    ，應予駁回。
  (七)上訴人是否應給付被上訴人遠健公司服務報酬61萬6 千元？
    並賠償被上訴人遠健公司不能自被上訴人甲○○處取得服務
    報酬30萬8 千元之損害？依系爭和解書第3 條約定「本契約
    所稱『出售』，以簽訂買賣契約書為準」，被上訴人遠健公
    司始得請求仲介服務費，茲被上訴人遠健公司僅與被上訴人
    甲○○簽訂「購買意願書」，上訴人復未同意出售，被上訴
    人遠健公司自無權向上訴人請求給付仲介服務費。至上訴人
    與被上訴人遠健公司前簽訂之系爭委託書第5 條第2 項雖有
    約定「專任委託」，然既經系爭和解書第2 條所取代，上訴
    人復已自行出售系爭房地，依系爭和解書第2 條之約定，上
    訴人僅應給付被上訴人遠健公司違約金5 萬元。又系爭和解
    書第2 條後段已明載遠健公司除5 萬元外，「不得另請求其
    餘損害賠償或任何費用」，是被上訴人遠健公司主張依系爭
    和解書第1 條及系爭委託書第5 條第2 項之約定，伊得向上
    訴人請求總價4%即61萬6 千元之服務報酬，且因上訴人惡意
    不履行買賣契約，致伊無法向買方即被上訴人甲○○請求原
    約定之服務報酬（即買賣成交價額之2%，30萬8 千元），此
    係可歸責於上訴人致伊所受損害，應由上訴人負損害賠償責
    任，亦屬無據。又系爭和解書第5 條約定：「若甲方違反前
    述協議時，乙方仍保有原不動產出售委託契約書（編號：00
    00000 ）之權利，得向甲方請求給付服務費。」，依契約原
    意，乃指上訴人違約而非本件因上訴人不同意買賣之情形，
    被上訴人健遠公司尚無援該約定對上訴人請求給付服務費之
    餘地。被上訴人遠健公司主張其有權仲介系爭房地之買賣，
    且已於95年5 月8 日便覓得買主即被上訴人甲○○，較上訴
    人自行覓得之買主康翔公司並簽約之時間（95年6 月14日）
    為早，上訴人應與被上訴人遠健公司覓得之買主即被上訴人
    甲○○簽約，始符誠信原則，茲上訴人有違系爭和解書第5
    條之規定，被上訴人遠健公司得向上訴人請求給付服務報酬
    云云，亦無足取。
六、綜上所述，上訴人應給付被上訴人遠健公司之違約金為5 萬
    元，及自起訴狀繕本送達（於95年9 月5 日寄存送達，經10
    日生效）之翌日（即95年9 月16日）起至清償日止，按週年
    利率5%計算之利息，被上訴人遠健公司於該範圍內之請求為
    有理由，應予准許；其餘超過上開範圍之請求則為無理由；
    被上訴人甲○○之請求亦無理由，均不應准許。原審就上開
    上訴人應給付部分，為被上訴人遠健公司勝訴之判決，並依
    兩造之聲請，分別酌定相當金額宣告准為假執行及免為假執
    行，於法並無違誤。上訴論旨指摘原判決關於此部分為不當
    ，核無理由，應予駁回。關於命上訴人給付被上訴人遠健公
    司逾5 萬元、給付被上訴人甲○○20萬元，及均自95年9 月
    16日起至清償日止依法定利率計算之遲延利息不應准許部分
    ，原審未察，遽為上訴人敗訴之判決，尚有違誤。上訴論旨
    指摘原判決關於此部分為不當，為有理由，應由本院將此部
    分廢棄，改判如主文第二、三項所示。
七、因本案事證明確，兩造其餘主張陳述及所提之證據，經本院
    審酌後，與判決之論斷不生影響，爰不逐一論駁。
據上論結，本件上訴為一部有理由，一部無理由，爰依民事訴訟
法第450 條、第449 條第1 項、第79條，判決如主文。
中　　華　　民　　國　　96　　年　　2　　 月　　14　　日
　             　　 民事第十二庭
                        審判長法　官  張宗權
　　　　　　　　              法　官  陳永昌
　　　　　　　　　　　        法　官  王麗莉
正本係照原本作成。
不得上訴。
中　　華　　民　　國　　96　　年　　2 　　月　　14　　日
　　　　　　　　　　　　　　　書記官  明祖星
